---
title: "Script Trabalho Final"
author: "Mel Dokter Palomo - 12507543 - graduação - noturno"
date: "2024-12-02"
output: pdf_document
---

# 1. Importando os bancos de dados

```{r echo=TRUE, message=FALSE, warning=FALSE}
#Banco 2020-2016 (variáveis marcadores sociais)
library(readxl)
dfM <- read_excel("~/Downloads/TSE_RN_Prefeitos.xlsx")

#Banco 2020-2000 
library(readxl)
TSERNHIST <- read_excel("~/Downloads/SérieHistóricaTSERN.xlsx")
```

# 2. Estatísticas descritivas

## 2.1 Gênero série histórica (2000-2020)

```{r echo=TRUE, message=FALSE, warning=FALSE}
library(dplyr)
library(knitr)  

# Criar a tabela de números brutos e porcentagens
tabela_genero_ano <- TSERNHIST %>%
  filter(CD_GENERO %in% c(2, 4)) %>%  
  group_by(ANO_ELEICAO, CD_GENERO) %>%
  summarise(n = n(), .groups = "drop") %>%
  group_by(ANO_ELEICAO) %>%
  mutate(percentual = n / sum(n) * 100) %>%
  ungroup() %>%
  mutate(
    CD_GENERO = recode(CD_GENERO, `2` = "Masculino", `4` = "Feminino")
  ) %>%
  arrange(ANO_ELEICAO, desc(CD_GENERO))

# Mostrar a tabela formatada
kable(
  tabela_genero_ano,
  col.names = c("Ano da Eleição", "Gênero", "Número de Candidatos", "Porcentagem (%)"),
  format = "markdown"
)
```

```{r Gênero hist, echo=TRUE, message=FALSE, warning=FALSE}
library(ggplot2)
library(scales) 
library(dplyr)

TSERNHIST <- TSERNHIST %>% filter(CD_GENERO != 0)

ggplot(TSERNHIST, aes(x = as.factor(CD_GENERO), fill = as.factor(ANO_ELEICAO))) +
  geom_bar(aes(y = (..count..) / sum(..count..)), position = "dodge") +  
  scale_x_discrete(labels = c("2" = "Masculino", "4" = "Feminino")) +  
  scale_y_continuous(labels = percent_format()) +  
  scale_fill_manual(
    values = c("2000" = "#D8BFD8", "2004" = "#BA55D3", 
               "2008" = "#8A2BE2", "2012" = "#4B0082",
               "2016" = "#7B68EE", "2020" = "#9400D3"),
    name = "Ano da Eleição"
  ) +  
  labs(title = "Distribuição de Gênero por Ano (2000-2020)", 
       x = "Gênero", 
       y = "Porcentagem", 
       fill = "Ano da Eleição") +
  theme_minimal() +
  theme(legend.position = "bottom")
```

## 2.2 Gênero no banco de interesse

```{r echo=TRUE, message=FALSE, warning=FALSE}
library(dplyr)
library(knitr)  

# Criar a tabela de números brutos e porcentagens
tabela_genero_ano2 <- dfM %>%
  filter(CD_GENERO %in% c(2, 4)) %>%  
  group_by(ANO_ELEICAO, CD_GENERO) %>%
  summarise(n = n(), .groups = "drop") %>%
  group_by(ANO_ELEICAO) %>%
  mutate(percentual = n / sum(n) * 100) %>%
  ungroup() %>%
  mutate(
    CD_GENERO = recode(CD_GENERO, `2` = "Masculino", `4` = "Feminino")
  ) %>%
  arrange(ANO_ELEICAO, desc(CD_GENERO))

# Mostrar a tabela formatada
kable(
  tabela_genero_ano2,
  col.names = c("Ano da Eleição", "Gênero", "Número de Candidatos", "Porcentagem (%)"),
  format = "markdown"
)
```

```{r gênero interesse, echo=TRUE, message=FALSE, warning=FALSE}
library(ggplot2)
library(scales)

ggplot(dfM, aes(x = as.factor(CD_GENERO), fill = as.factor(ANO_ELEICAO))) +
  geom_bar(aes(y = (..count..) / sum(..count..)), position = "dodge") +  
  scale_x_discrete(labels = c("2" = "Masculino", "4" = "Feminino")) +  
  scale_y_continuous(labels = percent) +  
  scale_fill_manual(values = c("2020" = "darkseagreen3", "2016" = "darkmagenta")) +  
  labs(title = "Distribuição de Gênero por Ano", x = "Gênero", 
       y = "Porcentagem", fill = "ANO_ELEICAO") +
  theme_minimal()
```

## 2.3 Raça

```{r echo=TRUE, message=FALSE, warning=FALSE}
library(dplyr)
library(knitr)

# Criar a tabela
tabela_raca <- dfM %>%
  group_by(ANO_ELEICAO, CD_GENERO, CD_COR_RACA) %>%
  summarise(
    count = n(),
    .groups = 'drop'
  ) %>%
  group_by(ANO_ELEICAO) %>%
  mutate(
    percent = count / sum(count) * 100
  ) %>%
  ungroup() %>%
  mutate(
    raca = case_when(
      CD_COR_RACA == 1 ~ "Branca",
      CD_COR_RACA == 2 ~ "Preta",
      CD_COR_RACA == 3 ~ "Parda",
      CD_COR_RACA == 4 ~ "Amarela",
      CD_COR_RACA == 5 ~ "Indígena",
      CD_COR_RACA == 6 ~ "NA",
      TRUE ~ "Outros"
    ),
    genero = case_when(
      CD_GENERO == 2 ~ "Masculino",
      CD_GENERO == 4 ~ "Feminino",
      TRUE ~ "Outro"
    )
  ) %>%
  select(ANO_ELEICAO, genero, raca, count, percent) %>%
  arrange(ANO_ELEICAO, genero, raca)

# Mostrar a tabela formatada
kable(
  tabela_raca,
  col.names = c("Ano da Eleição", "Gênero", "Raça", "Número de Candidatos", "Porcentagem (%)"),
  format = "markdown"
)
```

```{r raçå, echo=TRUE, message=FALSE, warning=FALSE}
ggplot(dfM, aes(x = as.factor(CD_COR_RACA), fill = as.factor(ANO_ELEICAO))) +
  geom_bar(
    aes(y = ..count.. / sum(..count..)),
    position = "dodge"
  ) +  
  scale_x_discrete(labels = c(
    "1" = "Branca", "2" = "Preta", 
    "3" = "Parda", "4" = "Amarela", 
    "5" = "Indígena", "6" = "NA"
  )) +  
  scale_y_continuous(labels = scales::percent_format()) +  
  scale_fill_manual(values = c("2020" = "darkseagreen3", "2016" = "darkmagenta")) +  
  labs(
    title = "Distribuição da Raça por Ano e Gênero", 
    x = "Raça", 
    y = "Porcentagem", 
    fill = "Ano"
  ) +
  facet_wrap(~as.factor(CD_GENERO), labeller = as_labeller(c("2" = "Masculino", "4" = "Feminino"))) +  
  theme_minimal() +
  theme(
    axis.text.x = element_text(angle = 45, hjust = 1)  
  )
```

## 2.4 Instrução

```{r echo=TRUE, message=FALSE, warning=FALSE}
# Criar a tabela com CD_GRAU_INSTRUCAO
tabela_instrucao <- dfM %>%
  group_by(ANO_ELEICAO, CD_GENERO, CD_GRAU_INSTRUCAO) %>%
  summarise(
    count = n(),
    .groups = 'drop'
  ) %>%
  group_by(ANO_ELEICAO) %>%
  mutate(
    percent = count / sum(count) * 100
  ) %>%
  ungroup() %>%
  mutate(
    grau_instrucao = case_when(
      CD_GRAU_INSTRUCAO == 1 ~ "Analfabeto",
      CD_GRAU_INSTRUCAO == 2 ~ "Lê e escreve",
      CD_GRAU_INSTRUCAO == 3 ~ "EF inc",
      CD_GRAU_INSTRUCAO == 4 ~ "EF comp",
      CD_GRAU_INSTRUCAO == 5 ~ "EM inc",
      CD_GRAU_INSTRUCAO == 6 ~ "EM comp",
      CD_GRAU_INSTRUCAO == 7 ~ "ES inc",
      CD_GRAU_INSTRUCAO == 8 ~ "ES comp",
      TRUE ~ "Outro"
    ),
    genero = case_when(
      CD_GENERO == 2 ~ "Masculino",
      CD_GENERO == 4 ~ "Feminino",
      TRUE ~ "Outro"
    )
  ) %>%
  select(ANO_ELEICAO, genero, grau_instrucao, count, percent) %>%
  arrange(ANO_ELEICAO, genero, grau_instrucao)

# Mostrar a tabela formatada
kable(
  tabela_instrucao,
  col.names = c("Ano da Eleição", "Gênero", "Grau de Instrução", "Número de Candidatos", "Porcentagem (%)"),
  format = "markdown"
)
```

```{r echo=TRUE, message=FALSE, warning=FALSE}
ggplot(dfM, aes(x = as.factor(CD_GRAU_INSTRUCAO), fill = as.factor(ANO_ELEICAO))) +
  geom_bar(
    aes(y = ..count.. / tapply(..count.., list(..x.., ..PANEL..), sum)[interaction(..x.., ..PANEL..)]),
    position = "dodge"
  ) +
  scale_x_discrete(labels = c(
    "1" = "Analfabeto", "2" = "Lê e escreve", 
    "3" = "EF inc", "4" = "EF comp", 
    "5" = "EM inc", "6" = "EM comp", 
    "7" = "ES inc", "8" = "ES comp"
  )) +
  scale_y_continuous(labels = percent) +
  scale_fill_manual(values = c("2020" = "darkseagreen3", "2016" = "darkmagenta")) +
  labs(
    title = "Distribuição de Grau de Instrução por Ano e Gênero",
    x = "Grau de Instrução",
    y = "Porcentagem",
    fill = "Ano"
  ) +
  facet_wrap(~as.factor(CD_GENERO), labeller = as_labeller(c("2" = "Masculino", "4" = "Feminino"))) +
  theme_minimal() +
  theme(
    axis.text.x = element_text(angle = 45, hjust = 1)  
  )
```

## 2.5 Estado Civil

```{r echo=TRUE, message=FALSE, warning=FALSE}
# Criar a tabela com estado civil
tabela_estado_civil <- dfM %>%
  group_by(ANO_ELEICAO, CD_GENERO, CD_ESTADO_CIVIL) %>%
  summarise(
    count = n(),
    .groups = 'drop'
  ) %>%
  group_by(ANO_ELEICAO) %>%
  mutate(
    percent = count / sum(count) * 100
  ) %>%
  ungroup() %>%
  mutate(
    estado_civil = case_when(
      CD_ESTADO_CIVIL == 1 ~ "Solteiro(a)",
      CD_ESTADO_CIVIL == 3 ~ "Casado(a)",
      CD_ESTADO_CIVIL == 5 ~ "Viúvo(a)",
      CD_ESTADO_CIVIL == 7 ~ "Separado(a)",
      CD_ESTADO_CIVIL == 9 ~ "Divorciado(a)",
      TRUE ~ "Outro"
    ),
    genero = case_when(
      CD_GENERO == 2 ~ "Masculino",
      CD_GENERO == 4 ~ "Feminino",
      TRUE ~ "Outro"
    )
  ) %>%
  select(ANO_ELEICAO, genero, estado_civil, count, percent) %>%
  arrange(ANO_ELEICAO, genero, estado_civil)

# Mostrar a tabela formatada
kable(
  tabela_estado_civil,
  col.names = c("Ano da Eleição", "Gênero", "Estado Civil", "Número de Candidatos", "Porcentagem (%)"),
  format = "markdown"
)
```

```{r echo=TRUE, message=FALSE, warning=FALSE}
library(ggplot2)
library(dplyr)
library(scales)

ggplot(dfM, aes(x = estado_civil, fill = as.factor(ANO_ELEICAO))) +
  geom_bar(
    aes(y = ..count.. / tapply(..count.., list(..x.., ..PANEL..), sum)[interaction(..x.., ..PANEL..)]),
    position = "dodge"
  ) +
  scale_x_discrete(labels = c(
    "Solteiro(a)", "Casado(a)", "Viúvo(a)", "Separado(a)", "Divorciado(a)", "Outro"
  )) +
  scale_y_continuous(labels = scales::percent_format()) +
  scale_fill_manual(values = c("2020" = "darkseagreen3", "2016" = "darkmagenta")) +
  labs(
    title = "Distribuição de Estado Civil por Ano e Gênero",
    x = "Estado Civil",
    y = "Porcentagem",
    fill = "Ano"
  ) +
  facet_wrap(~genero, labeller = as_labeller(c(
    "Masculino" = "Masculino", 
    "Feminino" = "Feminino", 
    "Outro" = "Outro"
  ))) +
  theme_minimal() +
  theme(
    axis.text.x = element_text(angle = 45, hjust = 1)  
  )
```

## 2.6 Eleitos e não eleitos por ano

```{r echo=TRUE, message=FALSE, warning=FALSE}
library(dplyr)
library(knitr)

# Criar a tabela com contagem e porcentagem por ano
tabela_distribuicao_ano <- dfM %>%
  group_by(ANO_ELEICAO, CD_GENERO, CD_SIT_TOT) %>%
  summarise(Contagem = n(), .groups = "drop") %>%
  mutate(
    Percentual = Contagem / sum(Contagem[ANO_ELEICAO == first(ANO_ELEICAO)]) * 100
  ) %>%
  arrange(ANO_ELEICAO, CD_GENERO, CD_SIT_TOT) %>%
  mutate(
    CD_GENERO = recode(CD_GENERO, "2" = "Masculino", "4" = "Feminino"),
    CD_SIT_TOT = recode(CD_SIT_TOT, "0" = "Não Eleitos", "1" = "Eleitos")
  )

# Exibir a tabela em Markdown
kable(
  tabela_distribuicao_ano,
  col.names = c("Ano", "Gênero", "Situação", "Contagem", "Percentual (%)"),
  format = "markdown"
)
```

```{r echo=TRUE, message=FALSE, warning=FALSE}
library(ggplot2)

# Criar o histograma agrupado por gênero
ggplot(dfM, aes(x = as.factor(CD_SIT_TOT), fill = as.factor(CD_GENERO))) +
  geom_bar(position = "dodge") +
  scale_x_discrete(labels = c("0" = "Não Eleitos", "1" = "Eleitos")) +
  scale_fill_manual(
    values = c("2" = "darkseagreen3", "4" = "darkmagenta"),
    labels = c("2" = "Masculino", "4" = "Feminino"),
    name = "Gênero"
  ) +
  labs(
    title = "Distribuição de Candidatos Eleitos e Não Eleitos por Gênero",
    x = "Situação",
    y = "Contagem"
  ) +
  facet_wrap(~CD_GENERO, labeller = as_labeller(c("2" = "Masculino", "4" = "Feminino"))) +
  theme_minimal() +
  theme(legend.position = "bottom")
```

# 3. Regressão logística

## 3.1 Criação das variáveis dummy

### 3.1.1 Raça

```{r echo=TRUE, message=FALSE, warning=FALSE}
# Criar a variável dummy para raça
dfM <- dfM %>%
  mutate(
    raca_dummy = case_when(
      CD_COR_RACA == 1 ~ 0, # Brancos
      CD_COR_RACA %in% c(2, 3, 5) ~ 1, # Preta, Parda, Indígena
      is.na(CD_COR_RACA) ~ 1, # NA considerado como não branco
      TRUE ~ 1 # Qualquer outro valor tratado como não branco
    )
  )

table(dfM$raca_dummy)
```

### 3.1.2 Grau de Instrução

```{r echo=TRUE, message=FALSE, warning=FALSE}
# Criar a variável dummy para grau de instrução
dfM <- dfM %>%
  mutate(
    instrucao_dummy = case_when(
      CD_GRAU_INSTRUCAO %in% c(7, 8) ~ 0, # Ensino superior (ES inc e ES comp)
      TRUE ~ 1 # Todo o restante é considerado sem ensino superior
    )
  )

table(dfM$instrucao_dummy)
```

### 3.1.3 Estado-Civil

```{r echo=TRUE, message=FALSE, warning=FALSE}
# Criar a variável dummy para estado civil
dfM <- dfM %>%
  mutate(
    estado_civil_dummy = case_when(
      CD_ESTADO_CIVIL == 3 ~ 0, # Casados
      TRUE ~ 1 # Todo o restante
    )
  )

table(dfM$estado_civil_dummy)
```

## 3.2 Efeito do gênero nas chances de eleição

### 3.2.1 Rodando o modelo

```{r Reg 1, echo=TRUE, message=FALSE, warning=FALSE}

reggen <- glm(CD_SIT_TOT ~ CD_GENERO, family = binomial, 
                   data = dfM)
summary(reggen)
```

#### 3.2.1.1 Categorias de referência:

CD_SIT_TOT - 0 = Não eleito

CD_GENERO - 2 = Masculino

### 3.2.2 Calculando a odds-ratio

```{r echo=TRUE, message=FALSE, warning=FALSE}
exp(coef(reggen))
```

```{r echo=TRUE, message=FALSE, warning=FALSE}
library(stargazer)
stargazer(reggen, nobs = T, type = "text")
```

### 3.2.3 Distribuição das probabilidades

```{r echo=TRUE, message=FALSE, warning=FALSE}
hist(reggen$fitted.values)
```

### 3.2.4 Log Likelihood

```{r echo=TRUE, message=FALSE, warning=FALSE}
logLik(reggen)
```

### 3.2.5 Resumo dos efeitos do modelo

```{r echo=TRUE, message=FALSE, warning=FALSE}
# Extrair coeficientes estimados
coef_estimatesgen <- summary(reggen)$coefficients

# Calcular as razões de chance
odds_ratiosgen <- exp(coef_estimatesgen[, "Estimate"])

# Calcular o aumento percentual
percent_changegen <- (odds_ratiosgen - 1) * 100

# Exibir os resultados em tabela
resultadosgen <- data.frame(
  Variável = rownames(coef_estimatesgen),
  Coeficiente = coef_estimatesgen[, "Estimate"],
  Razão_de_Chance = odds_ratiosgen,
  Aumento_Percentual = percent_changegen
)

print(resultadosgen)
```

## 3.3 Efeito dos marcadores sociais na eleição de mulheres

### 3.3.1 Selecionando apenas as mulheres do banco de dados

```{r echo=TRUE, message=FALSE, warning=FALSE}
dfSM <- dfM %>%
  filter(CD_GENERO == 4)
```

### 3.3.2 Rodando o modelo

```{r reg2, echo=TRUE, message=FALSE, warning=FALSE}
#as.factor(dfSM$raca_dummy)
#as.factor(dfSM$instrucao_dummy)
#as.factor(dfSM$estado_civil_dummy)

regmarc <- glm(CD_SIT_TOT ~ raca_dummy + instrucao_dummy + estado_civil_dummy, family = binomial, data=dfSM)

summary(regmarc)
```

#### 3.3.2.1 Categorias de referência

CD_SIT_TOT - 0 = Não eleitos

raca_dummy - 0 = Brancos

instrucao_dummy - 0 = Tem ES

estado_civil_dummy - 0 = Casados

### 3.3.3 Calculando a odds-ratio

```{r echo=TRUE, message=FALSE, warning=FALSE}
exp(coef(regmarc))
```

```{r echo=TRUE, message=FALSE, warning=FALSE}
library(stargazer)
stargazer(regmarc, nobs = T, type = "text")
```

### 3.3.4 Distribuição de probabilidade

```{r echo=TRUE, message=FALSE, warning=FALSE}
hist(regmarc$fitted.values)
```

### 3.3.5 Log Likelihood

```{r echo=TRUE, message=FALSE, warning=FALSE}
logLik(regmarc)
```

### 3.3.6 Resumo dos efeitos do modelo

```{r echo=TRUE, message=FALSE, warning=FALSE}
# Extrair coeficientes estimados
coef_estimatesmarc <- summary(regmarc)$coefficients

# Calcular as razões de chance
odds_ratiosmarc <- exp(coef_estimatesmarc[, "Estimate"])

# Calcular o aumento percentual
percent_changemarc <- (odds_ratiosmarc - 1) * 100

# Exibir os resultados em tabela
resultadosmarc <- data.frame(
  Variável = rownames(coef_estimatesmarc),
  Coeficiente = coef_estimatesmarc[, "Estimate"],
  Razão_de_Chance = odds_ratiosmarc,
  Aumento_Percentual = percent_changemarc
)

print(resultadosmarc)
```
